ACORDAO-COMPLETO-2405178

ACÓRDÃO 10160/2020 ATA 33/2020 - PRIMEIRA CÂMARA

VISTOS, relatados e discutidos estes autos de tomada de contas especial instaurada pelo Ministério do Turismo (MTur) em desfavor da Fundação de Gestão e Inovação (FGI) e de seu dirigente à época, Aiporê Rodrigues de Moraes, em razão de irregularidades na comprovação da execução física do convênio 136/2007 (Siafi/Siconv 592733) , que tinha por objeto apoiar a implementação do projeto intitulado "FIB - Festival Internacional de Inverno de Brasília", em 2007,
ACORDAM os Ministros do Tribunal de Contas da União, reunidos em sessão da Primeira Câmara, ante as razões expostas pelo Relator, em:
9.1. considerar revéis os responsáveis Aiporê Rodrigues de Moraes e Fundação de Gestão e Inovação - FGI, para todos os efeitos, dando-se prosseguimento ao processo, nos termos do art. 12, § 3º, da Lei 8.443/1992;
9.2. com fundamento nos arts. 1º, inciso I, 16, inciso III, alínea "a", e 19, da Lei 8.443/1992, julgar irregulares as contas de Aiporê Rodrigues de Moraes e Fundação de Gestão e Inovação - FGI, condenando-os solidariamente ao pagamento do débito discriminado a seguir, atualizado monetariamente e acrescido dos juros de mora devidos, calculado desde a data de ocorrência indicada até sua efetiva quitação, na forma da legislação vigente, fixando o prazo de 15 (quinze) dias, a contar do recebimento da notificação, para que seja comprovado, perante este Tribunal, o recolhimento da quantia ao Tesouro Nacional, nos termos do art. 23, inciso III, alínea "a", da referida Lei, c/c o art. 214, inciso III, alínea "a", do Regimento Interno do TCU:
	DATA DA OCORRÊNCIA 
	VALOR ORIGINAL (R$) 

	6/8/2007
	250.000,00 (D) 

	14/11/2007
	279,20 (C) 

9.3. com fundamento no art. 26 da Lei 8.443/1992, autorizar, se requerido, o pagamento da importância devida em até 36 (trinta e seis) parcelas mensais e consecutivas, fixando o prazo de 15 (quinze) dias, a contar do recebimento da notificação, para que seja comprovado, perante este Tribunal, o recolhimento da primeira parcela, e de 30 (trinta) dias, a contar da parcela anterior, para que seja comprovado o recolhimento das demais parcelas, devendo incidir sobre cada valor mensal os devidos acréscimos legais, na forma prevista na legislação vigente, além de alertar que a falta de comprovação do recolhimento de qualquer parcela importará no vencimento antecipado do saldo devedor, nos termos do art. 217 do Regimento Interno do TCU;
9.4. com fundamento no art. 28 da Lei 8.443/1992, autorizar, desde logo, a cobrança judicial das dívidas, caso não atendida a notificação;
9.5. com fundamento no art. 16, § 3º, da Lei 8.443/1992, c/c art. 209, § 7º, do Regimento Interno do TCU, remeter cópia deste acórdão à Procuradoria da República no Distrito Federal, para adoção das medidas que entender cabíveis;
9.6. dar ciência deste acórdão ao Ministério do Turismo e aos responsáveis.

Tomada de contas especial instaurada pelo Ministério do Turismo em razão da não comprovação da boa e regular aplicação dos recursos repassados a entidade privada por meio de convênio para a realização de festival. Análise de citação.

Primeira Câmara

Fundação de Gestão e Inovação (03.151.583/0001-40) (razão social anterior: Fundação Universitária de Brasília - Fubra).

3. Responsáveis: Aiporê Rodrigues de Moraes (XXX.451.561-XX); Fundação de Gestão e Inovação (03.151.583/0001-40).

13.1. Ministros presentes: Walton Alencar Rodrigues (Presidente), Benjamin Zymler, Bruno Dantas (Relator) e Vital do Rêgo.
13.2. Ministro-Substituto presente: Weder de Oliveira.

BRUNO DANTAS

Por registrar as principais ocorrências havidas no andamento dos autos até o momento, resumindo os fundamentos das peças acostadas, adoto como relatório, com os ajustes necessários, a instrução da secretaria responsável pela análise do processo (peça 126) , que contou com a anuência do corpo diretivo da unidade (peças 127 e 128) e do Ministério Público junto ao TCU (peça 129) :
"INTRODUÇÃO
1.	Trata-se de Tomada de Contas Especial instaurada pelo Ministério do Turismo, em desfavor do Sr. Aiporê Rodrigues de Moraes, diretor-presidente da entidade convenente, bem assim da Fundação de Gestão e Inovação - FGI, por conta da impugnação dos recursos federais repassados à referida entidade, no âmbito do Convênio 136/2007 - Siafi 592733 (peça 16) , firmado entre o sobredito Ministério e a então Fundação Universitária de Brasília - Fubra, e que tinha por objeto apoiar a implementação do Projeto intitulado 'FIB - Festival Internacional de Inverno de Brasília - 2007, conforme Plano de Trabalho (peça 8) , em decorrência de irregularidades na comprovação da execução física.
HISTÓRICO	
2.	O instrumento de transferência foi firmado no valor de R$ 277.777,80, sendo R$ 250.000,00 à conta do concedente e R$ 27.777,80, referentes à contrapartida do convenente. Teve vigência de 20/6/2007 a 12/11/2007 (peças 16 e 20) . Os recursos foram liberados, em 1º/8/2007, por meio da Ordem Bancária 2007OB900279 (peça 19) . 
3.	A prestação de contas e complementações enviadas (peças 23-33, 37-42, 44-60) , por meio do Ofício 421/2007 DIRP/FUBRA (peça 22) , foi analisada pelo órgão repassador, consoante o Parecer Técnico de Análise de Prestação de Contas 214/2008 (peça 34) , Nota Técnica de Análise 40/2009 (peça 36) , Nota Técnica de Análise 17/2014 (peça 43) , Parecer Técnico de Análise de Prestação de Contas 667/2008 (peça 61) , Nota Técnica de Reanálise 491/2010 (peça 63) , Parecer Técnico de Análise de Prestação de Contas 8/2014 (peça 66) e Nota Técnica de Análise Financeira 459/2016 (peça 67) .
4.	O fundamento para a instauração da Tomada de Contas Especial, conforme apontado na Nota Técnica de Análise 17/2014 (peça 43) e no Parecer Técnico de Análise de Prestação de Contas 8/2014 (peça 66) , foi a identificação de irregularidades na execução do objeto, nos termos sintetizados pelo tomador de contas, em seu parecer (peça 79) :
PARECER TÉCNICO DE ANÁLISE DE PRESTAÇÃO DE CONTAS N° 08/2014 (arquivo 66) , da Coordenação Geral de Marketing e Publicidade, de 23.01.2014. Conclusão: prestação de contas REPROVADA, conforme ressalvas listadas às págs. 1-11.
NOTA TÉCNICA DE ANÁLISE N° 17/2014 (arquivo 67) , da Coordenação Geral de Monitoramento, Fiscalização e Avaliação de Convênios - CGMC, de 05.02.2014. Conclusão: execução física REPROVADA, conforme ressalvas às págs. 2-6:
- Não houve a apresentação do Relatório Técnico Final de execução do serviço, assim como não consta declaração da Empresa especializada para planejamento, coordenação, acompanhamento da execução e prestação de contas do projeto junto ao MTur, discriminando a função exercida detalhada, o valor contratado e o período de execução, de acordo com o aprovado no Plano de Trabalho, além de relatório final descritivo do serviço executado.
- Solicitações para prestação de contas não atendidas:
- a cópia do voucher ou fichas de hospedagem da EMBRATUR comprovando todas as diárias, em conformidade com o Plano de Trabalho;
- cópias de bilhetes de check-in e check-out de todas as passagens;
- declaração atestando a realização do evento;
- declaração de autoridade local atestando o evento;
- declaração acerca da existência de patrocinadores para o evento e;
- declaração quanto a eventual existência de outros convênios com órgãos públicos, em qualquer esfera, para apoio do evento objeto deste convênio.
5.	Cabe registrar, ainda, que a execução financeira do ajuste em epígrafe não foi examinada no âmbito da Nota Técnica de Análise Financeira 459/2016 (peça 67) . Nada obstante, restaram evidenciadas, no âmbito da Nota Técnica de Reanálise 491/2010 (peça 63) , diversas ressalvas financeiras, conforme reproduzido abaixo:
	Item
	Objeto da ressalva
	Ressalvas apontadas

	01
	Relatório de cumprimento do objeto
	Encaminhar novo relatório de cumprimento do objeto (modelo disponibilizado pelo MTur) devidamente preenchido de acordo com o Manual de Convênios do item 01 até 09, atentando para os campos 8.1.1 e 8.1.2 (ações programas e ações executadas) , o qual deverá ser preenchido de acordo com o plano de trabalho.

	02
	Relatório de Execução Físico-financeira
	Encaminhar novo relatório de execução físico-financeira (modelo disponibilizado pelo MTur) , devidamente preenchido de acordo com o Manual de Convênios do item 01 ao 15.

	03
	Demonstrativo de Execução da Receita e da Despesa
	Encaminhar novo modelo do Demonstrativo de execução da receita e da despesa (modelo disponibilizado pelo MTur) , devidamente preenchido de acordo com o Manuel de Convênios do item 01 ao 12.

	04
	Relação de Pagamentos
	Encaminhar nova relação de pagamentos (modelo disponibilizado pelo MTur) , devidamente preenchida, atentando-se para o preenchimento de todos os campos, inclusive o campo 09 (licitação) .

	05
	Contrapartida
	Justificar o não depósito da contrapartida na conta específica.

	06
	Certidão
	Justificar a contratação das empresas: Qualitas Assessoria, Marketing e Comunicação e Palmeira Administração e Serviço, as quais não possuíam certidão negativa de débito junto ao INSS, durante a realização do convênio.

	07
	Procedimento licitatório
	Encaminhar: cartas convites referentes às contratações das empresas: Qualitas Assessoria, Marketing e Comunicação e Palmeira Administração e Serviço, Movimento Gráfica e Editora, Arte em Marketing e Projetos e Gran Buffet; comprovantes de envio das cartas convites aos fornecedores; 03 propostas de preços referentes a cada carta convite; mapas comparativos de preços; adjudicações; homologações das empresas vencedoras; ou encaminhar justificativas com embasamento legal para dispensa ou inexigibilidade de licitação, no caso dessa última, encaminhar também a publicação.

6.	Por meio dos ofícios (peças 62, 64, 68-69) e do Edital de Convocação 25/2016 (peça 70) , o órgão instaurador notificou o responsável e a entidade convenente das irregularidades identificadas na execução do convênio e da reprovação da prestação de contas, requerendo a devolução dos recursos. Contudo, segundo o tomador de contas, os responsáveis não apresentaram defesa para elidir as irregularidades que lhe foram imputadas (peça 79, p. 4) . 
7.	Diante do não saneamento das irregularidades apontadas e da devolução apenas parcial dos recursos, R$ 279,20 (peça 33) , instaurou-se a Tomada de Contas Especial. No Relatório de TCE (peça 79) concluiu-se que o prejuízo importaria no valor total dos recursos repassados (abatendo-se a citada devolução de recursos) , imputando-se a responsabilidade ao Sr. Aiporê Rodrigues de Moraes (diretor-presidente da entidade) , que foi o signatário, gestor do convênio e responsável pela execução das despesas com os recursos federais repassados, solidariamente, com a Fundação de Gestão e Inovação - FGI.
8.	O Relatório de Auditoria 543/2018 da Controladoria Geral da União (peça 80) também chegou às mesmas conclusões. Após serem emitidos o Certificado de Auditoria, o Parecer do Dirigente e o Pronunciamento Ministerial (peças 81-83) , o processo foi remetido a este Tribunal.
9.	Na instrução antecedente (peça 85) , analisando-se os documentos nos autos, concluiu-se pela necessidade de realização de citação solidária, nos termos dos arts. 10, § 1º e 12, inciso II, da Lei 8.443/1992, c/c o art. 202, inciso II, e §1º, do Regimento Interno/TCU, c/c a Súmula TCU 286, do Sr. Aiporê Rodrigues de Moraes (CPF XXX.451.561-XX) e da Fundação de Gestão e Inovação - FGI (CNPJ 03.151.583/0001-40) :
Ocorrência: Não comprovação da boa e regular aplicação dos recursos repassados pelo Convênio 136/2007 - Siafi 592733, celebrado entre o Ministério do Turismo e a então Fundação Universitária de Brasília - Fubra, e que tinha por objeto apoiar a implementação do Projeto intitulado 'FIB - Festival Internacional de Inverno de Brasília - 2007, em função da não apresentação de documentação essencial para comprovação das despesas executadas, conforme estabelecido no plano de trabalho.
Débito:
	DATA DA OCORRÊNCIA 
	VALOR ORIGINAL (R$) 

	1º/8/2007
	250.000,00 (D) 

	14/11/2007
	279,20 (C) 

                                      Valor atualizado do débito, em 12/9/2018: R$ 471.998,97 (peça 84) .
Responsáveis: Aiporê Rodrigues de Moraes (CPF XXX.451.561-XX) , diretor-presidente da FGI; e Fundação de Gestão e Inovação - FGI (CNPJ 03.151.583/0001-40) .
Conduta do Sr. Aiporê Rodrigues de Moraes:
I) Não apresentar a documentação necessária para a comprovação da boa e regular aplicação dos recursos públicos federais repassados no âmbito do Convênio 136/2007 - Siafi 592733, consoante demonstrado pelo órgão repassador, em relação aos seguintes itens: a) não comprovação das despesas com hospedagens e passagens aéreas; ausência de informação quanto à existência de patrocínio e se o evento objeto do convênio recebeu recursos de outro instrumento de repasse - Nota Técnica de Análise 17/2014 (peça 43) ; e b) ausência de comprovação dos itens inerentes ao material promocional constantes do Plano de Trabalho - Parecer Técnico de Análise de Prestação de Contas 8/2014 (peça 66) .
Conduta da Fundação de Gestão e Inovação - FGI:
II) Não apresentar a documentação necessária para a comprovação da boa e regular aplicação dos recursos públicos federais repassados no âmbito do Convênio 136/2007 - Siafi 592733, consoante demonstrado pelo órgão repassador, em relação aos seguintes itens: a) não comprovação das despesas com hospedagens e passagens aéreas; ausência de informação quanto à existência de patrocínio e se o evento objeto do convênio recebeu recursos de outro instrumento de repasse - Nota Técnica de Análise 17/2014 (peça 43) ; e b) ausência de comprovação dos itens inerentes ao material promocional constantes do Plano de Trabalho - Parecer Técnico de Análise de Prestação de Contas 8/2014 (peça 66) . Responde solidariamente com seu administrador à época dos fatos pelos danos causados ao erário na aplicação desses recursos (Súmula 286) .
10. Em cumprimento ao pronunciamento da unidade (peça 87) , foram efetuadas as citações dos responsáveis, conforme demonstrado no quadro abaixo:
	Ofício/Edital
	Data do ofício/edital
	Data de Recebimento do Ofício/publicação DOU
	Nome do Recebedor do Ofício
	Observação
	Fim do Prazo para defesa

	Sr. Aiporê Rodrigues de Moraes

	Ofício 498/2019-TCU/Secex-TCE (peça 90) .
	5/2/2019
	-
	-
	De acordo com o AR, o ofício foi devolvido - mudou-se (peças 92-95) .
	-

	Ofício 1708/2019-TCU/Secex-TCE (peça 107) .
	11/4/2019
	-
	-
	De acordo com o AR, o ofício foi devolvido - mudou-se (peças 111-112) .
	-

	Ofício 1903/2019-TCU/Secex-TCE (peça 104) .
	16/4/2019
	6/5/2019
	-
	De acordo com o AR, o ofício foi devolvido - mudou-se (peças 110 e 114) .
	-

	Ofício 2006/2019-TCU/Secex-TCE (peça 103) .
	23/4/2019
	-
	-
	De acordo com o AR, o ofício foi devolvido - desconhecido (peça 113 e 116) .
	-

	Edital 520/2019-TCU/Secex-TCE (peça 117) .
	22/11/2019
	28/11/2019
	-
	Optou-se pelo edital, por conta do insucesso nas tentativas de citação por meio de ofícios (peças 90, 103-104 e 107) .
	13/12/2019

	Fundação de Gestão e Inovação

	Ofício 499/2019-TCU/Secex-TCE (peça 91) .
	5/2/2019
	-
	-
	De acordo com o AR, o ofício foi devolvido - mudou-se (peça 93) .
	-

	Ofício 1710/2019-TCU/Secex-TCE (peça 105) .
	11/4/2019
	3/5/2019
	Wellington da Silva Souza
	AR (peça 108) 
	20/5/2019

	Ofício 1711/2019-TCU/Secex-TCE (peça 106) .
	11/4/2019
	-
	-
	De acordo com o AR, o ofício foi devolvido - mudou-se (peças 109 e 115) .
	-

	Edital 521/2019-TCU/Secex-TCE (peça 118) .
	22/11/2019
	28/11/2019
	-
	Optou-se pelo edital, por conta do insucesso nas tentativas de citação por meio de ofícios (peças 91, 105-106) .
	13/12/2019

11.	Transcorrido o prazo regimental, o Sr. Aiporê Rodrigues de Moraes (CPF XXX.451.561-XX) , diretor-presidente da FGI, e a Fundação de Gestão e Inovação - FGI (CNPJ 03.151.583/0001-40) permaneceram silentes, devendo ser consideradas revéis, nos termos do art. 12, §3º, da Lei 8.443/1992.
EXAME TÉCNICO
Da validade das notificações
12.	Preliminarmente, cumpre tecer breves considerações sobre a forma como são realizadas as comunicações processuais no TCU. A esse respeito, destacam-se o art. 179, do Regimento Interno do TCU (Resolução 155, de 4/12/2002) e o art. 4º, inciso III, § 1º, da Resolução TCU 170, de 30 de junho de 2004, in verbis:
Art. 179. A citação, a audiência ou a notificação, bem como a comunicação de diligência, farse-ão:
I - mediante ciência da parte, efetivada por servidor designado, por meio eletrônico, fac-símile, telegrama ou qualquer outra forma, desde que fique confirmada inequivocamente a entrega da comunicação ao destinatário;
II - mediante carta registrada, com aviso de recebimento que comprove a entrega no endereço do destinatário;
III - por edital publicado no Diário Oficial da União, quando o seu destinatário não for localizado
 (...) 
Art. 3º As comunicações serão dirigidas ao responsável, ou ao interessado, ou ao dirigente de órgão ou entidade, ou ao representante legal ou ao procurador constituído nos autos, com poderes expressos no mandato para esse fim, por meio de:
I - correio eletrônico, fac-símile ou telegrama;
II - servidor designado;
III - carta registrada, com aviso de recebimento;
IV - edital publicado no Diário Oficial da União, quando o seu destinatário não for localizado, nas hipóteses em que seja necessário o exercício de defesa'.
Art. 4º. Consideram-se entregues as comunicações:
I - efetivadas conforme disposto nos incisos I e II do artigo anterior, mediante confirmação da ciência do destinatário;
II - realizadas na forma prevista no inciso III do artigo anterior, com o retorno do aviso de recebimento, entregue comprovadamente no endereço do destinatário;
III - na data de publicação do edital no Diário Oficial da União, quando realizadas na forma prevista no inciso IV do artigo anterior.
§ 1º O endereço do destinatário deverá ser previamente confirmado mediante consulta aos sistemas disponíveis ao Tribunal ou a outros meios de informação, a qual deverá ser juntada ao respectivo processo.
	(...) 
13.	Bem se vê, portanto, que a validade da citação via postal não depende de que o aviso de recebimento seja assinado pelo próprio destinatário da comunicação, o que dispensa, no caso em tela, a entrega do AR em 'mãos próprias'. A exigência da norma é no sentido de o Tribunal verificar se a correspondência foi entregue no endereço correto, residindo aqui a necessidade de certeza inequívoca. 
14.	Não é outra a orientação da jurisprudência do TCU, conforme se verifica dos julgados a seguir transcritos:
São válidas as comunicações processuais entregues, mediante carta registrada, no endereço correto do responsável, não havendo necessidade de que o recebimento seja feito por ele próprio (Acórdão 3648/2013-TCU-Segunda Câmara, Relator Ministro JOSÉ JORGE) ;
É prescindível a entrega pessoal das comunicações pelo TCU, razão pela qual não há necessidade de que o aviso de recebimento seja assinado pelo próprio destinatário. Entregandose a correspondência no endereço correto do destinatário, presume-se o recebimento da citação. (Acórdão 1019/2008-TCU-Plenário, Relator Ministro BENJAMIN ZYMLER) ;
As comunicações do TCU, inclusive as citações, deverão ser realizadas mediante Aviso de Recebimento - AR, via Empresa Brasileira de Correios e Telégrafos, bastando para sua validade que se demonstre que a correspondência foi entregue no endereço correto. (Acórdão 1526/2007-TCU-Plenário, Relator Ministro AROLDO CEDRAZ) .
15.	A validade do critério de comunicação processual do TCU foi referendada pelo Supremo Tribunal Federal, nos termos do julgamento do MS-AgR 25.816/DF, por meio do qual se afirmou a desnecessidade da ciência pessoal do interessado, entendendo-se suficiente a comprovação da entrega do 'AR' no endereço do destinatário:
EMENTA: AGRAVO REGIMENTAL. MANDADO DE SEGURANÇA. DESNECESSIDADE DE INTIMAÇÃO PESSOAL DAS DECISÕES DO TRIBUNAL DE CONTAS DA UNIÃO. ART. 179 DO REGIMENTO INTERNO DO TCU. INTIMAÇÃO DO ATO IMPUGNADO POR CARTA REGISTRADA, INICIADO O PRAZO DO ART. 18 DA LEI nº 1.533/51 DA DATA CONSTANTE DO AVISO DE RECEBIMENTO. DECADÊNCIA RECONHECIDA. AGRAVO IMPROVIDO.
O envio de carta registrada com aviso de recebimento está expressamente enumerado entre os meios de comunicação de que dispõe o Tribunal de Contas da União para proceder às suas intimações.
O inciso II do art. 179 do Regimento Interno do TCU é claro ao exigir apenas a comprovação da entrega no endereço do destinatário, bastando o aviso de recebimento simples.
16.	No caso vertente, a citação dos responsáveis se deu, inicialmente, em endereços provenientes de pesquisa realizada pelo TCU na base de dados do Sistema CPF da Receita Federal do Brasil (peças 88-89) e nos Sistemas Corporativos do TCU, Renach e TRE (peças 96-102) . Contudo, as comunicações correspondentes foram devolvidas ao remetente pelos Correios, ensejando a citação dos responsáveis por meio de edital, conforme detalhado nos quadros de comunicações constantes no parágrafo 10 desta instrução. 
17.	Nos processos do TCU, a revelia não leva à presunção de que seriam verdadeiras todas as imputações levantadas contra os responsáveis, diferentemente do que ocorre no processo civil, em que a revelia do réu opera a presunção da verdade dos fatos narrados pelo autor. Dessa forma, a avaliação da responsabilidade do agente não pode prescindir da prova existente no processo ou para ele carreada. 
18.	Ao não apresentar sua defesa, os responsáveis deixaram de produzir prova da regular aplicação dos recursos sob sua responsabilidade, em afronta às normas que impõem aos gestores públicos a obrigação legal de, sempre que demandados pelos órgãos de controle, apresentarem os documentos que demonstrem a correta utilização das verbas públicas, a exemplo do contido no art. 93 do DecretoLei 200/1967: 'Quem quer que utilize dinheiros públicos terá de justificar seu bom e regular emprego na conformidade das leis, regulamentos e normas emanadas das autoridades administrativas competentes.' 
19.	Mesmo as alegações de defesa não sendo apresentadas, considerando o princípio da verdade real que rege esta Corte, procurou-se buscar, em manifestações dos responsáveis na fase interna desta Tomada de Contas Especial, se havia algum argumento que pudesse ser aproveitado a seu favor. 
20.	No entanto, os responsáveis não se manifestaram na fase interna, não havendo, assim, nenhum argumento que possa vir a ser analisado e posteriormente servir para afastar as irregularidades apontadas.
PRESCRIÇÃO DA PRETENSÃO PUNITIVA
21.	Vale ressaltar que a pretensão punitiva, conforme Acórdão 1441/2016-TCU-Plenário, Relator Ministro Benjamin Zymler, que uniformizou a jurisprudência acerca dessa questão, subordinase ao prazo geral de prescrição indicado no art. 205, do Código Civil, que é de dez anos, contado da data de ocorrência da irregularidade sancionada, nos termos do art. 189 do Código Civil, sendo este prazo interrompido pelo ato que ordenar a citação, a audiência ou a oitiva do responsável.
22.	No caso em exame, ocorreu a prescrição, uma vez que os recursos públicos federais foram transferidos em 1º/8/2007 (peça 19) e o ato de ordenação da citação foi promovido em 18/12/2018 (peça 87) .
23.	Em se tratando de processo em que as partes interessadas não se manifestaram acerca das irregularidades imputadas, não há elementos para que se possa efetivamente aferir e reconhecer a ocorrência de boa-fé nas condutas dos responsáveis, podendo este Tribunal, desde logo, proferir o julgamento de mérito pela irregularidade das contas, conforme os termos dos §§ 2º e 6º do art. 202 do Regimento Interno do TCU (Acórdão 2064/2011-TCU-Primeira Câmara, relator Ministro Ubiratan Aguiar; Acórdão 6182/2011-TCU-Primeira Câmara, relator Ministro Weber de Oliveira; Acórdão 4072/2010-TCU-Primeira Câmara, relator Ministro Valmir Campelo; Acórdão 1189/2009-TCU-Primeira Câmara, relator Ministro Marcos Bemquerer; e Acórdão 731/2008-TCU-Plenário, relator Ministro Aroldo Cedraz) .
24.	Dessa forma, os responsáveis devem ser consideradas revéis, nos termos do art. 12, §3º, da Lei 8.443/1992, devendo as contas serem julgadas irregulares, condenando-as ao débito apurado.
25.	Em consulta aos sistemas corporativos do instaurador (por exemplo: SICONV, SIGPC, etc) , verifica-se que os responsáveis também não apresentaram contas junto ao instaurador e continuam inadimplentes.
CONCLUSÃO
26.	Em face da análise promovida na seção 'Exame Técnico', verifica-se que os responsáveis não lograram comprovar a boa e regular aplicação dos recursos. E, instados a se manifestar, optaram pelo silêncio, configurando a revelia, nos termos do § 3º do art. 12 da Lei 8.443/1992.
27.	Vale ressaltar que a jurisprudência pacífica nesta Corte é no sentido da imprescritibilidade das ações de ressarcimento ao erário (Súmula TCU 282) . Dessa forma, identificado dano ao erário, devese instaurar e julgar o processo de tomada de contas especial para responsabilizar seus agentes causadores, respeitando o direito ao contraditório e à ampla defesa, independentemente de quando ocorreram os atos impugnados.
28.	Verifica-se também que houve a prescrição da pretensão punitiva, conforme análise já realizada.
29.	Tendo em vista que não constam dos autos elementos que permitam reconhecer a boa-fé dos responsáveis, sugere-se que as suas contas sejam julgadas irregulares, nos termos do art. 202, § 6º, do RI/TCU, com a imputação do débito atualizado monetariamente e acrescido de juros de mora, nos termos do art. 202, §1º do RI/TCU, descontado o valor eventualmente recolhido. Ressalta-se que a análise da culpabilidade relativa à pessoa jurídica de direito privado é realizada considerando as condutas de seus administradores, uma vez que os atos destes obrigam a pessoa jurídica, desde que exercidos nos limites dos poderes definidos no ato constitutivo do ente, nos termos do art. 47 do Código Civil (Acórdão 1723/2016-TCU-Plenário, Ministro-Relator Raimundo Carrero) .
30.	Por fim, como não houve elementos que pudessem modificar o entendimento acerca das irregularidades em apuração, mantém-se a matriz de responsabilização presente na instrução da peça 85.
PROPOSTA DE ENCAMINHAMENTO
31.	Diante do exposto, submetem-se os autos à consideração superior, propondo-se:
a) considerar revéis o Sr. Aiporê Rodrigues de Moraes (CPF XXX.451.561-XX) e a Fundação de Gestão e Inovação - FGI (CNPJ 03.151.583/0001-40) , para todos os efeitos, dando-se prosseguimento ao processo, com fulcro no art. 12, § 3º, da Lei n. 8.443/92;
b) julgar irregulares, nos termos dos arts. 1º, inciso I, 16, inciso III, alínea 'a', § 2º, da Lei 8.443/1992 c/c os arts. 19 e 23, inciso III, da mesma Lei, e com arts. 1º, inciso I, 209, inciso I, 210 e 214, inciso III, do Regimento Interno/TCU, as contas do Sr. Aiporê Rodrigues de Moraes (CPF XXX.451.561-XX) e da Fundação de Gestão e Inovação - FGI (CNPJ 03.151.583/0001-40) , condenando-os, solidariamente, ao pagamento das importâncias a seguir especificadas, atualizadas monetariamente e acrescidas dos juros de mora, calculadas a partir das datas discriminadas até a data da efetiva quitação do débito, fixando-lhes o prazo de quinze dias, para que comprovem, perante o Tribunal, o recolhimento das referidas quantias aos cofres do Tesouro Nacional, nos termos do art. 23, inciso III, alínea 'a', da citada lei;
	DATA DA OCORRÊNCIA 
	VALOR ORIGINAL (R$) 

	1º/8/2007
	250.000,00 (D) 

	14/11/2007
	279,20 (C) 

Valor atualizado do débito em 16/3/2020: R$ 792.492,39 (peça 125) .
c) autorizar, desde logo, a cobrança judicial das dívidas, caso não atendidas as notificações, na forma do disposto no art. 28, inciso II, da Lei nº 8.443/1992;
d) autorizar também, desde logo, se requerido, com fundamento no art. 28, inciso I, da Lei 8.443, de 1992 c/c o art. 217, §§ 1º e 2º do Regimento Interno, o parcelamento da dívida em até 36 parcelas, incidindo sobre cada parcela, corrigida monetariamente, os correspondentes acréscimos legais, fixando-lhes o prazo de quinze dias, a contar do recebimento da notificação, para comprovarem perante o Tribunal o recolhimento da primeira parcela, e de trinta dias, a contar da parcela anterior, para comprovarem os recolhimentos das demais parcelas, devendo incidir sobre cada valor mensal, atualizado monetariamente, os juros de mora devidos, no caso do débito, na forma prevista na legislação em vigor, alertando os responsáveis de que a falta de comprovação do recolhimento de qualquer parcela importará o vencimento antecipado do saldo devedor, nos termos do § 2º do art. 217 do Regimento Interno deste Tribunal;
e) enviar cópia do Acórdão a ser prolatado, bem como do Relatório e do Voto que o fundamentarem à Procuradoria da República no Estado do Distrito Federal, nos termos do § 3º do art. 16 da Lei 8.443/1992 c/c o § 7º do art. 209 do Regimento Interno do TCU, para adoção das medidas cabíveis;
f) enviar cópia do Acórdão que vier a ser proferido ao Ministério do Turismo e aos responsáveis, para ciência, informando-lhes que a presente deliberação, acompanhada do Relatório e do Voto que a fundamenta, está disponível para a consulta no endereço www.tcu.gov.br/acordaos, além de esclarecer-lhes que, caso requerido, o TCU poderá fornecer sem custos as correspondentes cópias, de forma impressa."
É o relatório.

não há

Procurador Júlio Marcelo de Oliveira.

TOMADA DE CONTAS ESPECIAL. CONVÊNIO. MINISTÉRIO DO TURISMO. FESTIVAL INTERNACIONAL DE INVERNO DE BRASÍLIA. NÃO COMPROVAÇÃO DA BOA E REGULAR APLICAÇÃO DOS RECURSOS FEDERAIS REPASSADOS À ENTIDADE. CITAÇÃO. REVELIA. PRESCRIÇÃO DA PRETENSÃO PUNITIVA. IRREGULARIDADE DAS CONTAS. DÉBITO.

TOMADA DE CONTAS ESPECIAL (TCE)

Secretaria de Controle Externo de Tomada de Contas Especial (SecexTCE).

Trata-se de tomada de contas especial (TCE) instaurada pelo Ministério do Turismo (MTur) em desfavor da Fundação de Gestão e Inovação (FGI) e de seu dirigente à época, Aiporê Rodrigues de Moraes, em razão de irregularidades na comprovação da execução física do convênio 136/2007 (Siafi/Siconv 592733) , que tinha por objeto apoiar a implementação do projeto intitulado "FIB - Festival Internacional de Inverno de Brasília", em 2007.
O convênio foi firmado no valor de R$ 277.777,80, sendo R$ 250.000,00 à conta do concedente e R$ 27.777,80, referentes à contrapartida do convenente. Os recursos federais foram liberados por meio da ordem bancária 2007OB900279, creditada na conta específica do convênio em 6/8/2007 (peça 28, p. 2) .
Na fase interna da TCE, o órgão concedente concluiu pela impugnação total das despesas, abatendo-se a devolução de R$ 279,20 (peça 33) , devido ao não saneamento das irregularidades na execução do objeto, conforme apontado na nota técnica de análise 17/2014 (peça 43) e no parecer técnico de análise de prestação de contas 8/2014 (peça 66) . O Controle Interno anuiu a esse posicionamento (peças 80-82) .
No âmbito do TCU, os responsáveis foram regularmente citados. Entretanto, o prazo regimental transcorreu sem que fossem apresentadas alegações de defesa ou efetuado o recolhimento do débito. Dessa forma, devem ser considerados revéis, dando-se prosseguimento ao processo, conforme estabelece o art. 12, § 3º, da Lei 8.443/1992.
Corroboro as análises empreendidas pela unidade instrutora, as quais contaram com a anuência do Ministério Público junto ao TCU, razão pela qual incorporo os fundamentos apresentados às minhas razões de decidir.
Considerando que as informações presentes nos autos não permitem constatar a regular aplicação dos recursos repassados, e que, mesmo tendo sido oportunizada a defesa aos responsáveis, tanto perante o órgão concedente quanto no âmbito desta Corte de Contas, eles não se desincumbiram desse ônus, não há o que se aproveitar em seu favor.
Registro a ocorrência da prescrição punitiva, uma vez que se passaram mais de dez anos entre a data de ocorrência da irregularidade, no ano de 2007, e a data em que foi ordenada a citação dos responsáveis (18/12/2018, peça 87) , conforme detalhado no relatório precedente (ex vi do Acórdão 1441/2016-TCU-Plenário) .
Quanto ao débito, ele se encontra caracterizado pelo dano causado aos cofres públicos em decorrência da utilização de recursos federais sem comprovação da efetiva execução do objeto conveniado. Deve-se, contudo, ajustar a data de ocorrência constante da proposta da Secex-TCE, para que passe a considerar o dia em que os recursos foram efetivamente creditados na conta específica do convênio, em 6/8/2007, conforme extrato bancário à peça 28, p. 2.
Adicionalmente, cumpre tecer algumas considerações em relação à questão da prescrição do débito. 
Este Tribunal, baseado em precedentes do Supremo Tribunal Federal (STF) e na interpretação do art. 37, § 5º, da Constituição Federal de 1988, há tempos tem adotado o entendimento, consolidado na súmula 282, de que "as ações de ressarcimento movidas pelo Estado contra os agentes causadores de danos ao erário são imprescritíveis". 
Ocorre que, recentemente, o STF, ao julgar o Recurso Extraordinário 636.886/AL, fixou, com repercussão geral, o seguinte enunciado para o Tema 899: "É prescritível a pretensão de ressarcimento ao erário fundada em decisão de Tribunal de Contas".  
Entendo que esse recente julgado do STF deve ensejar a revisão da jurisprudência deste Tribunal. 
No entanto, reconheço que, nos moldes em que foi fixada a tese da Suprema Corte, existem muitas dúvidas e lacunas a serem sanadas, que tornam extremamente difícil a sua imediata aplicação, de forma genérica e abrangente, aos processos que tramitam neste Tribunal. Dada a ausência de lei específica, não há prazo prescricional estabelecido - em lei ou mesmo pela Suprema Corte - para a atuação do TCU no que diz respeito à apuração de dano ao erário, bem como sobre como se daria o início da contagem e as interrupções desse prazo. 
Ademais, embora o verbete já tenha sido publicado, a decisão ainda é passível de impugnação mediante Embargos de Declaração, possibilitando o esclarecimento dessas questões ou mesmo a modulação de efeitos, com impacto nos processos em curso. 
Até que sobrevenham todos esses esclarecimentos e definições, embora desejável, não é possível a imediata aplicação, com a devida segurança, da tese fixada pelo STF no âmbito do TCU. Por outro lado, não se pode deixar de dar encaminhamento aos incontáveis processos que tangenciam essa discussão neste Tribunal.   
Dessa forma, tenho me curvado à compreensão dos meus pares pela manutenção, por ora, do entendimento que há anos vem sendo adotado pelo TCU e pelo próprio STF, no sentido de considerar imprescritíveis as ações de ressarcimento ao erário. 
Não se trata, cabe registrar, de desrespeito ou ignorância ao entendimento firmado pela Suprema Corte, tampouco de se fixar qualquer jurisprudência sobre a sua abrangência neste momento. Apenas entendo que, considerando a indefinição e a possiblidade de modulação da decisão, não seria produtivo, e causaria enorme incerteza, se este Tribunal revisse sua atuação e logo depois a alterasse novamente. 
Por fim, diante da não apresentação de defesa e da ausência de indícios de que os responsáveis tenham agido de maneira diligente ou adotado quaisquer medidas para resguardar o erário, reputo não ser possível reconhecer a boa-fé, o que autoriza o imediato julgamento definitivo de mérito de suas contas, nos termos do art. 202, § 6º, do Regimento Interno do TCU. 
Nesse cenário, exsurge o dever de julgar irregulares as contas dos responsáveis, imputando-lhes débito, com amparo no art. 19 da Lei Orgânica do TCU.
	Ante o exposto, voto por que o Tribunal adote o Acórdão que ora submeto à deliberação deste Colegiado.
TCU, Sala das Sessões Ministro Luciano Brandão Alves de Souza, em 22 de setembro de 2020.
Ministro BRUNO DANTAS 
Relator